【裁判字號】    88,訴,1475
【裁判日期】    890202
【裁判案由】    公共危險
【裁判全文】
臺灣高雄地方法院刑事判決                        八十八年度訴字第一四七五號
    公  訴  人  臺灣高雄地方法院檢察署檢察官
    被      告  甲○○
    選任辯護人  王錦堂
                張榮作
右列被告因公共危險案件，經檢察官提起公訴（八十八年度偵字第二六六○號），本
院判決如左：
    主  文
甲○○無罪。
    事  實
一、公訴意旨略以：被告甲○○因被害人乙○○、丙○○夫婦積欠其工資新台幣（下
    同）十萬元，且屢經催討均未清償而心生不滿，竟教唆綽號「阿義」等三名真實
    姓名、年籍均不詳之成年男子，於民國八十八年十二月二十六日十八時三十分許
    ，至高雄縣鳳山市○○路三九一巷十一號乙○○、丙○○夫婦住處，為甲○○討
    債未果，乃趁當時在場之乙○○未注意之際，在上揭地點樓梯邊之角鋼架旁安放
    土製爆裂物一枚，並於離去後即行引爆，幸未釀成災禍，而仍致生有公共危險，
    因認被告甲○○所為，係犯刑法第二十九條、第一百七十六條準用第一百七十三
條第一項、第三項之教唆準放火未遂罪嫌云云。
二、按犯罪事實應依證據認定之，無證據不得推定其犯罪事實。又不能證明被告犯罪
    者，應諭知無罪之判決，刑事訴訟法第一百五十四條、第三百零一條第一項分別
    定有明文。又告訴人之告訴，係以被告受刑事訴追為目的，是其陳述是否與事實
    相符，仍應調查其他證據以資審認。而認定不利被告之事實，須依積極證據，苟
    積極證據不足為不利於被告事實之認定時，即應為有利於被告之認定，不必有何
    有利之證據；事實之認定，應憑證據，如未能發現相當證據，或證據不足證明，
    自不能以推測或擬制之方法，以為裁判基礎，最高法院五十二年臺上字第一三０
    ０號、三十年上字第八一六號、四十年台上字八六號分別著有判例足供參照。
三、本案公訴人認被告有前揭犯嫌，無非以告訴人乙○○、丙○○之指訴，測謊鑑定
    鑑驗通知書一紙，案發現場之照片三張，及爆裂後殘留之鉛珠扣案為其主要論據
    。訊據被告甲○○堅決否認有右揭犯行，辯稱：告訴人欠伊做鐵架之錢十萬元，
    「阿義」是臨時工，伊不知其真實姓名，八十七年十一月中旬，伊曾與「阿義」
    一起至告訴人住處會賬，伊沒有留下「阿義」資料，自八十七年十二月初就沒再
    聯絡等語。
四、經查：
（一）按刑法第一百七十六條之準放火、失火罪，乃刑法第一百七十三條放火、失火
      罪之補充規定，其內容為「炸燬」準用「燒燬」之規定，故其犯罪行為著重於
      「炸燬」，即係利用爆裂物之急速膨脹產生之破壞作用而有爆炸燒燬物體之行
      為，而最高法院二十二年上字第四一三一號判例指明「刑法上所謂爆裂物，係
      指其物有爆發性，具有破壞力，可於瞬間將人及物殺傷或毀損而言」，本條之
      所謂之「爆裂物」，則係指與火藥、蒸氣、電氣、煤氣併列之「其他」爆裂物
      ，是火藥、蒸氣、電氣、煤氣乃例示之爆裂物，雖不以此為限，但仍需有利用
      爆裂物之急速膨脹產生之破壞作用而有爆炸燒燬物體之現象，始足當之。本件
      扣案物經本院送鑑定，查其是否含有火藥或類似火藥之其他爆裂物之性質，足
      生炸燬或燒燬住宅或建築物之功能，其鑑驗結果為：「１、證物乙小包，拆封
      檢視發現小珠八顆、鐵片、塑膠小碎片已混裝成一包。２、以水萃取之液體，
      經呈色試驗：均呈硝酸根根（ＮＯ3－）、亞硝酸根（ＮＯ2－）、氯酸根（Ｃ
      ｌＯ3－）陰性反應。３、以丙酮萃取之液體，經氣相層析／質譜分析結果：
   未檢出火藥成分。４ａ、小珠經元素成分分析檢出鉛（Ｐｂ）、鉀（Ｋ）。ｂ
      、鐵片經元素成分分析檢出鐵（Ｆｅ）、氧（Ｏ）。ｃ、塑膠小碎片經元素成
      分分析檢出碳（Ｃ）、氧（Ｏ）。５、小珠八顆、鐵片、塑膠小碎片皆未發現
      含有火藥成分。６、證物隨文檢還」，有記載上情之內政部警政署刑事警察局
      八十八年十二月三日刑鑑字第一○三七一六號鑑驗通知書一紙附卷可佐，是公
      訴人據以起訴之扣案物小珠八顆、鐵片、塑小碎片等並非火藥、蒸氣、電氣、
      煤氣或其他爆裂物，即堪認定。從而，公訴人稱於上揭地點樓梯邊之角鋼架旁
      安放「土製爆裂物」一枚，即無由證明，難憑以推測之方式認定有上開事實。
（二）次查，案發現場之照片三張，係將牆壁燻黑部分之情形存攝，並據證人即至現
      場員警蔡其福到庭結證稱：「照片是現場照的，我們在現場就將鋼珠及塑膠小
      碎片帶回警局，燒黑的牆壁我們有去觸摸，發覺爆炸沒多久，又有聞到燒焦的
      味道」（八十八年九月十三日訊問筆錄參照），然扣案之小珠八顆、鐵片、塑
      膠小碎片經鑑驗並無火藥成分，並非爆裂物，已如前述，是系爭被害人住處牆
      壁燻黑之部分，是否為爆裂物炸燬所致，亦無從證明。被告辯護意旨稱阿義三
      人之行為，並不構成刑法第一七六條之公共危險罪，尚堪採信。
（三）復按，教唆他人犯罪者，為教唆犯；被教唆人雖未至犯罪，教唆犯仍以未遂犯
      論，固為刑法第二十九條第一、三項所明定，此為處罰教唆犯之獨立性主張，
      然此亦須以教唆犯能成立為前提，始有教唆未遂犯之處罰問題。查告訴人乙○○於八十七年十二月二十六日警訊時稱：「（問：是何人放置前記爆裂物？）
      我沒有看見」，告訴人丙○○亦稱：「（問：你店內被爆裂物引爆時你有無在
      現場？）沒有」，八十八年二月八日偵訊時二人均稱：「（問：有見到何人放
      的？）有三個人進入我家，我們沒有警戒心，沒有注意到何人放的」；而乙○○於本院審理時復稱：「未爆炸時我沒有看見有人貼東西，是爆炸後才發現有
      人貼東西在那裏，所以我猜是他們三人其中一人所為，否則東西為何會貼在牆
      上」（八十八年十一月二十九日訊問筆錄參照）等語。是究竟何原因導致告訴
      人住處之牆壁燻黑，無法證明係爆裂物所致，已如前述，縱認係有人放置爆裂
      物於牆上，然究為何人所放置，告訴人自警訊、偵訊乃至本院審理時，均一致
      稱述沒有看到；而在案發現場時，尚有一學生在現場，為告訴人乙○○供承在
      卷（八十八年六月二十九日之偵訊筆錄）非僅有告訴人乙○○及「阿義」等三
      人在現場，是難僅憑「阿義」該三人離去時約六秒後爆炸，即認定放置該爆裂
      物之人即是「阿義」等三人所放。復查，告訴人乙○○雖稱該三人去他家裏時
      ，說要找老板娘收錢，只說是「田仔」叫他來收錢，並沒有說要收多少，該三
      人進來時手上亦沒有拿東西等情（八十八年十一月二十九日訊問筆錄參照），
      然為被告所否認，此亦無法僅憑告訴人之指訴，或被告曾與「阿義」之人曾去
      告訴人住處會賬，而告訴人有欠被告十萬元之債務，即推論上開三人其中一人
      係阿義，及被告有教唆阿義及其他二人去炸燬告訴人住宅之事實。
（四）又測謊鑑驗雖是書證之一，惟影響受測者生理反應之因素甚多，測謊之鑑驗結
      果僅能表示受測者對該問題有異於平常之生理反應，究與事實之真相尚有一段
      距離，是測謊結果若受測者對關鍵問題有異於平常之反應，僅能供作調查證據
      之參考，再據以尋找證據，俾發現事實真相，再認定事實適用法律。是本案尚
      難僅憑對被告實施測謊之鑑驗結果「有關本案，你有沒有叫人去乙○○家放置
      爆裂物？」因其結果呈不實反應，有高雄市警察局刑事警察大隊八十八年六月
      十六日高市警刑大鑑字第四六一○號鑑驗通知書一紙附偵訊卷可稽，即作為認
      定本案被告犯罪之證據。
（五）綜上，公訴人所憑認定被告犯罪之扣案之小珠八顆、鐵片、塑膠小碎片，案發
      現場之照片三張，測謊鑑定鑑驗通知書一紙，及告訴人乙○○、丙○○之指訴
      ，均難認定被告即為燻黑前開牆壁肇事者之教唆犯，且均無可採為被告有罪之
      證據，揆諸前開規定及判例意旨，依罪疑從輕原則，即應為被告無罪之有利認
      定。此外，復查無其他積極證據足認被告有公訴人所指之犯行，既不能證明被
      告犯罪，自應為其無罪之諭知。
五、據上論斷，應依刑事訴訟法第三百零一條第一項前段，判決如主文。
中      華      民      國      八十九      年    二      月    二      日
                                  臺灣高雄地方法院刑事第二庭
                                      法  官 劉建利
右正本證明與原本無異。
如不服本判決，應於判決送達後十日內，向本院提出上訴狀。
                                      書記官 林富興
中    華    民 國    八十九    年       二      月        三        日


司法院資訊處製作；財團法人民間司法改革基金會備份。
